【裁判字號】    98,婚,566
【裁判日期】    980821
【裁判案由】    履行同居等
【裁判全文】
臺灣板橋地方法院民事判決               98年度婚字第566號
原      告  乙○○○
訴訟代理人  彭上華律師
被      告  甲○○
上列當事人間請求履行同居等事件，本院於中華民國98年7 月29
日言詞辯論終結，判決如下：
    主    文
原告之訴駁回。
訴訟費用由原告負擔。
    事實及理由
一、原告主張：
(一)兩造為夫妻關係，婚後育有1 子1 女，皆已成家，自民國88
    年間起被告即因失業未再負擔家計，家中生活開銷均由原告
    負擔，然被告陸續在外有與他人通姦之行為，且在家中亦曾
    對原告施以家暴之行為，原告為維持家庭和諧一再忍讓，詎
    被告不知悔改，竟於98年1 月14日突將個人物品搬走，並將
    兩造賴以維生之勞退金全數領出，且拒與原告聯絡，行蹤不
    明。由於座落台北縣汐止市○○街○ 段81巷9 弄7 號5 樓房
    屋係由原告所自購，且為兩造長期居住之地域，爰依民法第
    1001條規定，請求判決如聲明第1 項所示。
(二)次按被告除將兩造賴以維生之勞退金領取一空外，其在外藏
    有鉅款，而原告因傷無法工作，亦無任何收入及積蓄，每月
    約需新台幣（以下同）3 萬元方可維持個人生活之基本開銷
    ，職是依民法第1116條之1 規定，請求被告自98年4 月8 日
    起至兩造婚姻關係消滅時止，按月給付原告3 萬元。並聲明
    ：（一）被告應與原告同居。（二）被告應自98年4 月起至
    兩造婚姻關係消滅時止，按月於每月1 日給付原告3 萬元。
二、被告方面：
(一)被告罹患重病，無法工作，原告並未對被告盡到照顧之責任
    ，被告始於98年1 月14日搬至兩造之女王怡慧及女婿林培欽
    住處同住，並將戶籍遷入兩造之女住處，由兩造之女王怡慧
    照顧。
(二)原告自88年起至今一直從事仲介大陸女子賣淫之工作，證明
    原告有工作能力，並不需被告之扶養。
(三)被告因罹患慢性腎衰竭、痛風性關節病變、充血性心臟衰竭
    、本態性高血壓等重病，需長期洗腎，領有身心障礙手冊，
    無自我照顧之能力，無法工作亦無收入，並且欠下許多卡債
    以致名下不動產被法院查封拍賣，被告並無身懷鉅款。目前
    經濟來源仰賴女婿林培欽，被告無力負擔原告之生活費。
(四)被告於78年夏購買台北縣汐止市○○街○ 段81巷9 弄7 號5
    樓房子登記於原告名下，由被告支付所有房貸及現金支出。
    目前房子之貸款乃為親戚借款，並由親戚支付貸款，不需兩
    造負擔。房子已空置10年無人居住，斷水斷電、家具不全、
    髒亂不堪，原告堅持不讓房子整理或出租，被告亦無房子的
    鑰匙，房子目前情況不適合居住。
(五)被告於97年12月初，因感冒引發喘、不適、無力，原告不但
    不盡照顧之責，在被告看完醫生後還逼被告繼續開計程車賺
    錢，因被告無居所鑰匙，若沒有賺到錢，原告即拒不開門讓
    被告回家休息。同年12月底，被告不但喘又併發痛風發作，
    因此無法工作，只能躺在家中休息，原告未盡照顧之責，被
    告在肚子餓及需看醫生時，只能自己努力自床上爬起去看醫
    生或買東西吃。當時被告身體有嚴重的問題，但是又得不到
    原告的回應及幫助，期間兩造之女王怡慧有託請原告二哥葛
    步雲來家中探視被告，妻舅葛步雲亦告知此次生病非同小可
    ，一定要好好治療。原告得知後打電話給葛步雲，責怪他亂
    說話，宣稱被告是裝病的，根本沒生病，要求葛步雲不准再
    來探視被告。被告因此感到恐懼，聯絡兩造之女王怡慧是否
    可以接被告同住，兩造之女王怡慧遂於98年1 月14日開車來
    接被告。
(六)被告於98年1 月至6 月間，一直使用兩造之女王怡慧的電話
    與原告聯絡，希望能夠有人照顧且不希望原告擔心，期間原
    告曾接過電話，原告雖知被告居處，但卻從未來探視。
(七)被告因身體狀況不佳，無法工作亦無收入，賴以維生之職業
    駕駛執照已因繳不出交通罰款而被吊銷，兩造之女王怡慧無
    工作收入，女婿林培欽一人任國小老師之職務養一家四口，
    且要負擔其父之債務貸款一百餘萬元。加上被告在過去數年
    中陸續向兩造之女王怡慧及女婿林培欽借款數十次，累計欠
    款高達數十萬元，被告考量以上情況後，遂決定將勞退金一
    次領回返還積欠兩造之女及女婿之欠款，故被告目前並無任
    何存款。
(八)於98年4 月15日在醫生及社工建議下，被告與兩造之女王怡
    慧商量後決定至新莊心福護理之家住院，因為洗腎後，可以
    重新申請鑑定身心障礙手冊級別，住在護理之家可有託育養
    護補助，以減輕兩造之女及女婿之經濟負擔。被告於98年6
    月15日起，經由醫囑開始長期洗腎。並聲明：請求駁回原告
    之訴。
三、兩造係屬夫妻關係，育有2 名子女王怡慧、王怡斌，均已成
    年，現婚姻關係存續中，此有兩造之戶籍謄本各1 件附卷可
    證，並為兩造所不爭執。又原告主張被告於98年1 月14日突
    將個人物品搬走，拒與原告聯絡，行蹤不明；且原告因傷無
    法工作，亦無任何收入及積蓄，每月約需3 萬元費用方可維
    持個人生活基本開銷，為此請求被告應與原告同居及請求被
    告應自98年4 月起至兩造婚姻關係消滅時止，按月於每月1
    日前給付原告3 萬元。被告就其於98年1 月14日搬出兩造住
    處之事實不爭執，惟辯稱：（一）被告罹患重病，無法工作
    ，原告並未對被告盡到照顧之責，被告始於98年1 月14日搬
    至兩造之女王怡慧及女婿林培欽住處同住，由兩造之女王怡
    慧照顧。（二）原告自88年起至今一直從事仲介大陸女子賣
    淫之工作，證明原告有工作能力，並不需被告之扶養。（三
    ）被告因罹患慢性腎衰竭、痛風性關節病變、充血性心臟衰
    竭、本態性高血壓等重病，需長期洗腎，領有身心障礙手冊
    ，無自我照顧之能力，無法工作亦無收入，並且欠下許多卡
    債以致名下不動產被法院查封拍賣，目前經濟來源仰賴女婿
    林培欽，被告無力負擔原告之生活費等語。本院查：
(一)被告因罹患慢性腎衰竭、痛風性關節病變、充血性心臟衰竭
    、本態性高血壓、尿毒症等重病，心臟無力、喘，每週需接
    受3 次血液透析治療，領有身心障礙手冊之情，此有被告提
    出之衛生署台北醫院診斷證明書、行政院國軍退除役官兵輔
    導委員會台北榮民總醫院診斷證明書、新庚診所診斷證明書
    、中華民國身心障礙手冊等影本各1 件附卷可證。是被告辯
    稱其罹患重病，堪予採信。
(二)證人即兩造之女王怡慧證稱：「（你父親為何搬去你那裡住
    ？後來為何又去心福護理之家療養？）我爸爸的身體狀況都
    會問我，因為我是陽明醫學院護理系畢業，我曾經在榮總擔
    任護士4 年，我爸爸因為罹患高血壓多年，他在95年間在榮
    總診斷有心衰竭的情形，這期間他有不舒服都會問我，一直
    到97年12月初，有一天他打電話給我說他喘的很厲害，我叫
    他去榮總看門診，醫生說這就是心衰竭現象，就是吃藥休息
    ，但是我爸爸說他不能休息，他需要開計程車，因為他如果
    沒有交錢給我媽媽，我媽媽就不讓他回家休息，因為他沒有
    他們一起居住的西園路家裡的鑰匙，我很擔心，我媽媽也不
    讓我們去看爸爸，我只好打電話給我二舅舅葛步雲，請他過
    去看爸爸，二舅看完爸爸後他跟我說我爸爸心衰竭、腎衰竭
    很厲害，不知道能活多久。因為我媽媽拜託爸爸去幫忙住在
    永和的弟弟接送小孩上幼稚園，我弟弟可以看到爸爸的情況
    ，所以我拜託弟弟看一下爸爸現在的身體狀況，我弟弟說他
    們去吃早餐，爸爸連坐在那裡或走一點路都很喘，因為我自
    己是護士，依照我以前臨床的經驗，這種情況是很不好，我
    問認識的醫生朋友，他們也都說這樣很不好，不應該再工作
    ，到97年12月底，我爸爸又跟我說他痛風發作，連門都沒有
    辦法出，計程車又壞掉，沒有車子他無法代步，吃飯也有問
    題，那時候我跟先生商量說可以不可以讓爸爸來跟我住，我
    先生同意了，我就花了一個多禮拜整理一個房間，在98年1
    月14日去接爸爸來我那裡住，這期間我爸爸的生活起居都是
    我在照顧，起初兩個禮拜我不敢讓媽媽知道爸爸在我這裡，
    後來我有跟弟弟講，弟弟有跟媽媽講，媽媽說她在電視上有
    看到我爸爸在倒廢土，所以不可能住在我那裡，所以這期間
    我媽媽都沒有來看爸爸，我爸爸在搬來我那裡不到兩個禮拜
    他有打電話給媽媽，我媽媽第一通有接，知道是爸爸就掛掉
    ，後來她就不願意接電話了，爸爸在98年3 月間到榮總住院
    ，他用榮總院內電話打給媽媽，媽媽也接電話，都是媽媽在
    講、一直在罵爸爸，講完後她就掛電話，她也不想知道爸爸
    在哪裡，看護跟我講，只要爸爸打電話給媽媽後，他情緒就
    很激動，血壓飆的很高，我請醫生會精神科開導我爸爸，請
    他看開一點，媽媽真的可能不來照顧他了。到了98年4 月中
    ，我懷孕狀況不穩定，又要照顧兩個小孩，1 個8 歲、1 個
    1 歲多，我爸爸腎臟狀況一直惡化，我擔心沒有辦法照顧好
    他，當時爸爸的身心障礙手冊在98年4 月間已經申請下來，
    身心障礙科的小姐建議我在居家或機構護理所需的費用差不
    多，如果洗腎在機構療養的話，還有托育養護補助，每月最
    高1 萬7 千元，自己只需負擔1 萬元，所以我在98年4 月17
    日尋找與台北縣政府有簽約的療養機構，把爸爸安置在心福
    護理之家療養至今。在我要把爸爸安置在心福之前，我跟爸
    爸溝通，他希望回去汐止住，希望媽媽也搬去汐止照顧他，
    我爸爸打電話給媽媽，告訴這個計畫，媽媽又不聽他講，認
    為爸爸裝病，不需要人照顧，所以後來爸爸才願意去心福療
    養。」「（你爸爸還未搬到你那裡居住之前，他和媽媽的相
    處情形如何？）他們住在台北市○○路○ 段72巷20弄8 號，
    他們在94年就已經分房了，媽媽說爸爸很髒，全身黴菌感染
    ，她叫爸爸去睡另外一間房間。」「（媽媽有沒有煮飯給爸
    爸吃？有沒有幫他洗衣服？）他們分房以後，爸爸自己洗他
    自己的衣服，媽媽會到我這裡借洗衣機洗她自己的衣服，媽
    媽也沒有替爸爸煮飯，爸爸的三餐自己料理」等語。由此可
    見，被告辯稱：其因罹患重病，原告不願照顧被告，被告始
    於98年1 月14日搬至兩造之女王怡慧及女婿林培欽住處同住
    ，由兩造之女王怡慧照顧之情，應係真實可採。
(三)被告因罹重病，自98年4 月17日起於台北縣私立心福護理之
    家療養中，現況無自我照顧之能力，無法工作亦無收入，並
    且欠下許多卡債以致名下不動產被法院查封拍賣，目前經濟
    來源仰賴女婿林培欽之情，亦據兩造之女王怡慧證稱：「（
    這些費用誰負擔？）因為我沒有工作，都是我先生負擔。」
    「（這期間你爸爸有無工作？有無收入？）沒有工作，也沒
    有工作收入，他有請領勞保退休金74萬元，在98年3 月下來
    ，這筆錢我爸爸給我了，因為之前他有跟我借錢，他的療養
    費、醫藥費也很高，所以我建議他把這筆錢放在我這裡，以
    前的借款當作清償了，以後的療養費、醫藥費從這筆款項支
    出，如有不足，我會負擔。」「（你媽媽說你爸爸有以下收
    入：廢土場領取底薪4 萬元、進出廢土場每車廢土抽取100
    元、杜寶山、宋賜雄每車廢土給500 元，爸爸收入甚豐？）
    之前有，他有在周人蔘的廢土場工作，確實有收入，但沒有
    這麼多。後來被抓，爸爸被羈押，96年8 月從看守所出來後
    就沒有這些收入，他就以開計程車維生。」「（爸爸現在有
    無能力提供媽媽的生活費？）不能。」「爸爸台中的房子已
    經被查封，因為爸爸欠合作金庫800 萬元，還有信用卡債大
    約7 萬多元，所以爸爸現在還是負債。」「周人蔘在98年5
    月來找我兩次，登記在我爸爸名下的土地他已經移走了，我
    爸爸名下已經沒有財產了，用爸爸的名義背的債務，他也不
    會還了，因為他說爸爸快死了，我爸爸被判刑6 月易科罰金
    的錢，他也不願意付，他說他每個月幫我媽媽還汐止房貸已
    經仁至義盡了，我問他是否有承諾要給爸爸每月4 萬元的生
    活費，他說沒有這回事」等語。並有被告提出之台北縣私立
    心福護理之家證明書、台北富邦銀行、第一銀行之催繳帳款
    通知單等影本各1 件附卷可證。原告對於被告現積欠合作金
    庫800 萬元，並不爭執，並陳稱：這筆債是被告幫周人蔘做
    人頭背的，被告還替周人蔘背了另筆借款2 千多萬元，還有
    第一銀行的卡債是周人蔘使用的云云。姑不論該等債務是被
    告自己所積欠或替人背負之債務，在該等法律關係未經法院
    判決確認之前，既均屬被告名義之債務，自應由被告負責，
    是被告至少負有2800餘萬元之債務。職故，被告辯稱其因身
    罹重病，現況無自我照顧能力，無法工作亦無收入，並積欠
    許多債務，名下不動產被法院查封拍賣，目前經濟來源仰賴
    女婿林培欽之情，亦屬真實可採。
四、按夫妻互負同居之義務。但有不能同居之正當理由者，不在
    此限，民法第1001條定有明文。本件被告因身罹慢性腎衰竭
    、充血性心臟衰竭、尿毒症等重病，心臟無力、喘，每週需
    洗腎3 次，已無自我照顧能力，而原告不願照顧被告，遂由
    兩造之女接去照顧，並安排於護理之家療養中，足見被告顯
    有不能同居之正當理由。從而原告本於現存之夫妻關係，請
    求被告履行同居義務，為無理由，應予駁回。
五、次按夫妻互負扶養之義務；受扶養權利者，以不能維持生活
    而無謀生能力者為限。民法第1116條之1 前段、第1117條第
    1 項定有明文。本件兩造係屬夫妻關係，依前揭民法第1116
    條之1 之規定，彼此互負扶養之義務。而被告因身罹慢性腎
    衰竭、充血性心臟衰竭、尿毒症等重病，心臟無力、喘，每
    週需洗腎3 次，已無自我照顧能力，無法工作亦無收入，並
    因積欠許多債務，致名下不動產被法院查封拍賣，經濟上仰
    賴女婿林培欽支助等事實，已據本院認定於前，顯見被告已
    不能維持生活而無謀生能力。原告名下有台北縣汐止市○○
    街○ 段81巷9 弄7 號5 樓房屋1 間，此有稅務電子閘門財產
    所得調件明細表附卷可證，並為兩造所不爭執，是原告在經
    濟上較被告為佳，原告之身體狀況相較於被告亦較為健康，
    之前從事看護或於餐廳工作直至97年7 月止，此據原告陳明
    在卷，足見原告有工作能力，目前雖暫無工作，並因右足踝
    挫傷在治療中，惟並無證據足認原告之健康狀況有無法工作
    之情形。則依前揭民法第1117條第1 項之規定，被告應係受
    扶養權利者，而原告則係扶養義務者，換言之，被告有請求
    原告扶養之權利，而原告則應對被告負擔扶養之義務。從而
    ，原告請求被告自98年4 月8 日起至兩造婚姻關係消滅時止
    ，按月給付原告3 萬元，亦無理由，應併予駁回。
六、本件事證已臻明確，兩造其餘攻擊防禦方法，與本件結果不
    生影響，爰不一一論述。
七、訴訟費用負擔之依據：民事訴訟法第78條。
中    華    民    國    98    年    8     月    21    日
                    家事庭  法  官  毛崑山
以上正本證明與原本無異。
如對本判決不服，應於判決送達後20日內向本院提出上訴狀。
中    華    民    國    98    年    8     月    21    日
                            書記官  廖宮仕

司法院資訊處製作；財團法人民間司法改革基金會備份。
